【裁判字號】    98,訴,273
【裁判日期】    990628
【裁判案由】    分割共有物
【裁判全文】
臺灣雲林地方法院民事判決               98年度訴字第273號
原      告  丙○○
被      告  乙○○
            甲○○
上列當事人間請求分割共有物事件，本院於民國99年06月14日言
詞辯論終結，判決如下：
    主  文
兩造共有坐落雲林縣古坑鄉○○段三六三地號、地目建、面積七
七三．五三平方公尺土地，及同地段三七一地號、地目田、面積
一三四五．二五平方公尺土地，暨同地段三七二─四地號、地目
田、面積三三０．四０平方公尺土地，以如附件所示方法合併分
割，即：
符號Ａ、Ｂ部分面積七七三．五三平方公尺、四二．八七平方公
尺土地分歸原告丙○○取得。
符號Ｃ、Ｄ部分面積一四七．八七平方公尺、六六八．五二平方
公尺土地分歸被告乙○○取得。
符號Ｅ、Ｆ部分面積一八二．五二平方公尺、六三三．八七平方
公尺土地分歸被告甲○○取得。
訴訟費用由兩造按原應有部分比例負擔。
    事實及理由
一、原告未於言詞辯論期日到場，核無民事訴訟法第386 條各款
    所列情形，爰依被告之聲請，由其一造辯論而為判決。
二、原告未於言詞辯論期日到庭，惟據其以前到庭主張：兩造共
    有坐落雲林縣古坑鄉○○段363 地號、地目建、面積773.53
    平方公尺土地（下稱系爭363 地號土地），及同地段371 地
    號、地目田、面積1,345.25平方公尺土地（下稱系爭371 地
    號土地），暨同地段372 ─4 地號、地目田、面積330.40平
    方公尺土地（下稱系爭372 ─4 地號土地）為兩造所共有，
    應有部分各為3 分之1 ，因系爭363 、371 、372 ─4 地號
    土地迄今仍保持共有，致土地無法充分利用，而兩造間並未
    定有不能分割之期限，亦無因物之使用目的，不能分割之情
    形，為充分利用各共有人土地，爰依民法第823 條第1 項規
    定訴請裁判分割，請依如附件所示之方法合併分割等語。並
    聲明：如主文所示。
三、被告則以：系爭363 、371 、372 ─4 地號土地係兩造父母
    一輩子辛苦所攢留之遺物，亦是兩造自幼出生及成長之地方
    ，對渠等深具紀念價值，被告本不希望分割，然因原告堅持
    分割，被告願尊重其分割之權利，惟因原告係欲變賣其權屬
    部分，故請求將Ｅ、Ｆ部分分割與原告，讓被告能保有相連
    較完整之地，並能保留父母留下之農舍以資紀念，被告則本
    於兄弟情誼無條件同意原告繼續居住及使用Ａ～Ｄ部分等語
    ，並聲明：如附件所示Ａ～Ｄ部分分歸被告取得，Ｅ、Ｆ部
    分分歸原告取得。
四、按各共有人得隨時請求分割共有物，但因物之使用目的不能
    分割或契約訂有不分割之期限者，不在此限。又共有物之分
    割，依共有人協議之方法行之，分割方法不能協議決定者，
    法院得因任何共有人之聲請，命為左列之分配：一、以原物
    分配於各共有人。二、變賣共有物，以價金分配於各共有人
    ，民法第823 條第1 項、第824 條第1 項、第2 項分別定有
    明文。系爭土地既無不得分割之情形，共有人間亦無不分割
    之特約，再徵之被告就分割之方法另有所主張，顯已無法協
    議分割以觀，足認兩造無法達成協議分割，則原告依上開規
    定請求裁判分割，為有理由，應予准許。
五、按裁判上定共有物之分割方法，法院有審酌共有物各種情形
    ，顧及共有人全體利益而自由裁量之權，不受任何當事人主
    張之拘束，最高法院著有29年上字第1792號、49年台上字第
    2569號判例可資參照。查系爭363 、371 、372 ─4 地號土
    地合併形狀近似長方形，面積共計2,449.18平方公尺，北臨
    道路對外交通，如現況圖（見雲林縣斗六地政事務所民國98
    年03月20日複丈成果圖）編號A 、B 、C 為廁所、磚造平房
    、雞舍，面積分別為7.66平方公尺、212.48平方公尺、20.5
    2 平方公尺，為兩造所公同共有，現為原告使用，原告並在
    其餘土地上種植竹林收益，上開建物興建年代久遠，經濟價
    值不高等情，業經本院會同雲林縣斗六地政事務所勘驗現場
    明確，並製有勘驗筆錄，及該所98年03月20日土地複丈成果
    圖在卷可憑。被告雖主張將如附件所示符號Ｅ、Ｆ部分分歸
    原告取得，然：
  (一)依卷附稅務電子閘門財產所得調件明細內容所示，除兩造共
    有上開編號A 、B 、C 之地上物外，被告乙○○、甲○○分
    別尚有位於台北縣中和市、台北縣新莊市之房地，且被告亦
    自承其等均北上工作定居，僅於逢年過節始返回上開編號 B
    之地上物居住1~2 天左右，該等地上物平日均為原告居住使
    用等語，可見被告因已北上定居，生活重心均在北部，則對
    上開編號A 、B 、C 地上物除有其等所稱上開紀念意義外，
    被告對該等地上物實無為任何經濟利用，且亦無需仰賴該等
    地上物始能居住生活，反觀原告僅有該等地上物可供其居住
    使用，且其亦在上開土地種植竹林，並以收益竹筍過活，則
    兩者相較，原告仰賴該等地上物之經濟利用實較被告為重，
    是將如附件所示符號Ａ、Ｂ部分分歸原告取得，較能充分發
    揮物之使（利）用經濟價值。
  (二)被告雖再謂原告欲變賣其分割後所取得之部分，故應將如附
    件所示符號Ａ～Ｄ部分分歸被告取得，被告則同意原告繼續
    使用居住該部分等語，然原告否認有被告所稱欲變賣之情，
    且被告對此節之主張未能舉證以實其說，是自難採信被告此
    部分之主張為真實。何況，縱被告所陳之情為真，然不動產
    買賣成立與否端視不動產坐落所在位置、價格、地上物權屬
    清楚與否、市場熱絡程度等情況而定，非謂一有要約買賣，
    買賣契約即會成立，被告以此不確定因素主張應將如附件所
    示符號Ａ、Ｂ部分分歸被告取得，反置如附件所示符號Ａ、
    Ｂ部分之經濟利用價值於不顧，實有違物之經濟利用。再被
    告自承其等近期標得毗連系爭372 ─4 地號土地之同地段38
    1 ─1 、381 ─3 地號土地，則將如附件所示符號Ｃ～Ｆ部
    分分歸被告取得，上開381 ─1 、381 ─3 地號土地即能與
    如附件所示符號Ｅ、Ｆ部分合併使用，亦較能充分發揮該等
    土地之經濟利用價值，是將如附件所示符號Ａ、Ｂ部分分歸
    原告取得；符號Ｃ、Ｄ部分分歸被告乙○○取得；符號Ｅ、
    Ｆ部分分歸被告甲○○取得，較能充分發揮物之使（利）用
    經濟價值。
  (三)本院審酌系爭363 、371 、372 ─4 地號土地依原告所主張
    如附件所示方法合併分割，係依兩造現使用區域為分割原則
    ，變動較小，亦無他人互相配合之牽制，影響較小，分割後
    兩造取得之土地均屬方正，各共有人間均便於利用，並均臨
    道路出入方便，符合大多數人之利益，及系爭土地之經濟利
    用，故認依原告主張之分割方案即如附件所示方法合併分割
    對兩造較公平、合理，且符合土地整體之利用價值，並兼及
    兩造間共有價值平等均衡原則，乃判決如主文第1 項所示。
六、末查，分割共有物乃具非訟事件之性質，本院斟酌何種分割
    方法較能增進共有物之經濟效益，並兼顧兩造之利益，以決
    定適當之分割方法，不因何造起訴而有不同，故原告請求分
    割之訴雖有理由，惟關於訴訟費用負擔，以共有人全體各按
    其應有部分比例負擔，方屬事理之平，併此敘明。
七、訴訟費用負擔之依據：民事訴訟法第80條之1 。
中    華    民    國    99    年    6     月    28    日
                  民事第二庭    法  官  陳秋如
以上正本係照原本作成
如對本判決上訴，須於判決送達後20日內向本院提出上訴狀（需
提出繕本）
中    華    民    國    99    年    6     月    28    日
                                書記官  官佳慧

司法院資訊處製作；財團法人民間司法改革基金會備份。
